【裁判字號】    99,上易,211
【裁判日期】    990706
【裁判案由】    確認債權不存在
【裁判全文】
臺灣高等法院民事判決                 99年度上易字第211號
上  訴  人  永豐商業銀行股份有限公司
法定代理人  丁○○
訴訟代理人  乙○○
            己○○
            戊○○
            甲○○
被上訴人    庚○○
上列當事人間請求確認債權不存在事件，上訴人對於中華民國98
年12月21日台灣台北地方法院98年度審訴字第1640號判決提起上
訴，本院於99年6月15日言詞辯論終結，判決如下：
    主  文
上訴駁回。
第二審訴訟費用由上訴人負擔。
    事實及理由
一、被上訴人主張：伊於民國92年10月至12月間遭不詳姓名者冒
    名向上訴人之前身台北國際商業銀行股份有限公司（於95年
    11月13日與建華商業銀行股份有限公司合併，再更名為上訴
    人名稱）申辦gaga現金卡（下稱系爭現金卡），及向訴外人
    富邦商業銀行股份有限公司（下稱富邦銀行）申辦貸款、向
    慶豐銀行股份有限公司（下稱慶豐銀行）申辦信用卡，伊於
    93年初受銀行催債而發現後，立即向上開銀行反應，並向台
    北市警察局中正第一分局報案，製有筆錄在案。富邦銀行、
    慶豐銀行因上開冒名申辦貸款及信用卡情事，對伊提起清償
    債務訴訟，亦經法院認定伊遭冒名申辦，而判決駁回銀行之
    請求在案，惟上訴人遲未處理，致伊權益受損。爰聲明請求
    ：確認上訴人對伊之現金卡新台幣（下同）54,852元，及其
    中49,910元部分，自92年12月25日起至清償日止，按年息15
    ％計算之利息，暨自93年1月26日起至清償日止，逾期在6個
    月內，按上開利率10％，逾期超過6個月部分，按上開利率
    20％計付之違約金債權不存在。並依民法第195條第1項規定
    ，請求上訴人更正財團法人金融聯合徵信中心關於伊之現金
    卡呆帳及偽冒通報資料。
二、上訴人則以：被上訴人當時申辦現金卡時，曾出示聯邦銀行
    信用卡及身分證供伊承辦人核對屬實，被上訴人並無補換身
    分證或遺失聯邦銀行信用卡之情，另本件現金卡借款於92年
    12月17日、92年12月25日分別還款2,000元、1,500元，故被
    上訴人主張遭人冒名申辦現金卡，為無理由等語，資為抗辯
    。聲明請求：駁回被上訴人之訴。
三、原審為上訴人全部敗訴之判決，即判決確認上訴人對被上訴
    人之54,852元及其中49,910元部分，自92年12月25日起至清
    償日止，按年息百分之15計算之利息，暨自93年1月26日起
    至清償日止，逾期在6個月內，按上開利率百分之10，逾期
    超過6個月者，按上開利率百分之20計付違約金之現金卡債
    權不存在。並命上訴人應更正財團法人金融聯合徵信中心關
    於被上訴人呆帳紀錄及偽冒通報資料。
    上訴人全部不服，提起上訴，其上訴聲明：(一)原判決廢棄。
    (二)被上訴人在第一審之訴駁回。
    被上訴人之答辯聲明：上訴駁回。
四、按當事人主張有利於己之事實者，就其事實有舉證之責任，
    民事訴訟法第277條前段定有明文。又主張法律關係存在之
    當事人，須就該法律關係發生所須具備之特別要件，負舉證
    責任。被上訴人主張向上訴人申辦之系爭現金卡係遭人冒名
    申辦，提起消極確認之訴，確認上訴人對其之現金卡債權不
    存在等情，依舉證責任分配之原則，應由主張現金卡債權存
    在之上訴人，就與被上訴人間有訂立現金卡契約之積極事實
    ，舉證以實其說，如未能舉證明之，即應受不利之判決。經
    查：
  (一)上訴人主張其與被上訴人間，有簽訂gaga現金卡申請書暨往
    來契約書等情，雖提出系爭現金卡申請書暨往來契約書影本
    （見原法院卷52頁）為證，惟為被上訴人所否認，上訴人並
    不能證明系爭現金卡申請書暨往來契約書，為被上訴人所親
    自簽名申辦。另系爭現金卡申請書暨往來契約書上之被上訴
    人姓名「庚○○」之簽名，經本院以肉眼觀察，無論其字體
    、字形、運筆方式，均與被上訴人向台灣大哥大股份有限公
    司申辦手機門號之申請書、中華電信股份有限公司申辦ADSL
    之申請書上之簽名明顯不同，此有該申請書可參（見原審卷
    57頁、59頁），被上訴人陳述系爭現金卡申請書暨往來契約
    書係遭人冒名偽造一節，應非虛構。
  (二)上訴人另提出被上訴人之身分證影本、聯邦銀行信用卡影本
    （見原法院卷113頁），主張被上訴人申辦系爭現金卡時曾
    出示上開身分證及聯邦銀行信用卡云云，惟證人賈鴻霄（即
    承辦系爭現金卡之上訴人員工）於原審證述，其僅能證明該
    名申辦者，係持用被上訴人名義之身分證及信用卡辦理，並
    不能確認辨識當時持證件申辦系爭現金卡者為被上訴人本人
    ，此有該名證人之筆錄可稽（見原審卷108頁反面）。又參
    諸被上訴人係在「流金歲月」泡沫紅茶店上班，其店址為台
    北市○○路24號、店內連絡電話為00-00000000，被上訴人
    自己在其他銀行，例如渣打銀行、聯邦銀行、萬泰銀行申請
    信用卡時，所填載之公司地址及連絡電話，均據實填載，有
    各該申請書可參（見原審卷54頁反面、65頁、67頁），然系
    爭現金卡申請書暨往來契約書上所填載之流金歲月泡沫紅茶
    店之地址卻記載「北縣永和市○○路336號」、電話「00-00
    000000」（見原審卷52頁），明顯與事實不符。
  (三)上訴人再主張系爭現金卡被上訴人於92年12月17日還款2,00
    0元、92年12月25日還款1,500元，其中92年12月17日之2,00
    0元係透過台北富邦銀行自動提款機轉帳繳款，自郵局00000
    00000000000帳號轉出云云，並提出往來明細表、自動提款
    機轉入交易明細-跨行轉帳表（見本院卷28頁至29頁）為證
    ，經本院向中華郵政股份有限公司查詢，據該公司99年4月1
    日儲字第0990035585號函附之開戶資料顯示，該帳戶係「丙
    ○○」所開立，立帳局名為「永和第5支局」（開戶資料附
    本院卷80頁），並非被上訴人之帳戶，是該筆2,000元款項
    之繳款人應係丙○○。再則，系爭現金卡申請書暨往來契約
    書「聯絡人」欄位之資料記載「林冠宇」，據被上訴人陳述
    「（對於本院函查匯款帳戶開戶人為丙○○，本院傳他作證
    沒有到，有何意見？丙○○是我以前紅茶店上班的同事，他
    作沒多久就離職，我記得有一次與他們去唱歌喝酒，我的皮
    包掉在現場是丙○○拿走，他過幾天就把皮包還給我」等語
    （見本院卷88頁），核對上開跡證，是被上訴人主張其遭人
    冒名申辦系爭現金卡使用一節，應非推諉卸責之虛詞。
  (四)又被上訴人因遭他人冒名向慶豐銀行申辦信用卡，慶豐銀行
    向原審另案起訴請求被上訴人給付79,090元本息（原審97年
    度北小字第1173號判決，下稱第1173號），原審將慶豐銀行
    信用卡申請書中之正卡申請人親筆正楷中文簽名欄內「庚○
    ○」簽名，與被上訴人當庭書寫之筆跡及其他簽名資料，送
    請法務部調查局鑑定，其鑑定之結果為「筆畫特徵不同」，
    有法務部調查局97年6月2日調科貳字第09700212530號函（
    見本院卷61頁）可稽，原審前揭第1173號判決即諭知慶豐銀
    行敗訴在案，業經本院調閱前揭第1173號民事卷查明屬實。
    經本院依肉眼辨識，上開慶豐銀行信用卡申請書上被偽造之
    「庚○○」簽名與本件現金卡申請書之「庚○○」簽名雷同
    ，尤其「興」字（書寫簡體字）之運筆、字形、字體幾乎相
    同（比對法務部調查局之鑑定分析表、原審卷52頁、本院卷
    58頁），且被上訴人遭人冒名向慶豐銀行申辦信用卡之時間
    係92年11月3日（申請書附第1173號卷內），本件向上訴人
    申辦現金卡之時間為92年11月13日，相距僅短短10日，時間
    緊接，亦足見系爭現金卡係被上訴人遭人冒名而申辦（上訴
    人聲請再就系爭現金卡之申請書上「庚○○」之簽名再送鑑
    定真偽一節，經本院審酌後認無必要，併予敘明）。
  (五)綜上，上訴人並未能舉證證明系爭現金卡申請書暨往來契約
    書為被上訴人親自簽名申請，即難認兩造間存有現金卡消費
    借貸契約，而得向被上訴人主張系爭現金卡之本金、利息、
    違約金之債權。
五、次按不法侵害他人之名譽者，被害人雖非財產上之損害，亦
    得請求賠償相當之金額，並得請求為回復名譽之適當處分，
    民法第195條第1項定有明文。而「名譽」為個人在社會上享
    有一般人對其品德、聲望或信譽等所加之評價，屬於個人在
    社會上所受之價值判斷。查被上訴人並未申辦系爭現金卡，
    則上訴人以其積欠現金卡債務為由，向財團法人金融聯合徵
    信中心將其列為呆帳及偽冒通報，損及其個人信用，被上訴
    人依上開規定，請求上訴人向財團法人金融聯合徵信中心更
    正上開資訊，自屬回復名譽之適當方法，應予准許。
六、綜上，上訴人未能舉證證明系爭現金卡為被上訴人親自申辦
    使用，難認其對被上訴人之本金、利息、違約金之債權存在
    ，是被上訴人請求確認上訴人對其之54,852元及其中49,910
    元部分，自92年12月25日起至清償日止，按年息15％計算之
    利息，暨自93年1月26日起至清償日止，逾期在6個月內，按
    上開利率10％，逾期超過6個月者，按上開利率20％計付違
    約金之現金卡債權不存在，並依民法第195條第1項規定，請
    求上訴人更正財團法人金融聯合徵信中心關於其呆帳紀錄及
    偽冒通報資料，為有理由，應予准許。原審為上訴人敗訴之
    判決，並無不合，上訴意旨指摘原判決不當，求予廢棄改判
    ，為無理由，應予駁回。
七、本件事證已臻明確，兩造其餘攻擊防禦方法及立論之證據資
    料，均經本院審酌後，對判決結果不生影響，爰無庸逐一論
    述，併此敘明。
八、據上論結，本件上訴為無理由，依民事訴訟法第449條第1項
    、第78條，判決如主文。
中    華    民    國    99    年    7     月    6     日
                  民事第十六庭
                      審判長法  官   王聖惠
                            法  官   謝碧莉
                            法  官   呂淑玲
正本係照原本作成。
不得上訴。
中    華    民    國    99    年    7     月    6     日
                            書記官  明祖全

司法院資訊處製作；財團法人民間司法改革基金會備份。
